【裁判字號】    89,重訴,248
【裁判日期】    890511
【裁判案由】    拆屋還地
【裁判全文】
臺灣臺北地方法院民事判決  八十九年度重訴字第二四八號
    原      告    財政部國有財產局
    法定代理人    甲○○
    訴訟代理人    乙○○
    複  代理人    丙○○
    被      告    丁○○
右當事人間拆屋還地事件，本院判決如左：
    主      文
被告應將坐落台北市○○區○○段三小段五０七地號土地上建物，門牌號碼台北市○
○街九十七巷七號如附圖所示Ａ部分、面積一百一十五平方公尺之地上物拆除，並將
如附圖所示Ａ部分占用之土地返還原告及其他共有人。
被告應給付原告新台幣參拾玖萬零捌拾壹元，及自民國八十九年二月一日起至清償日
止，按週年利率百分之五計算之利息，並應自民國八十九年二月一日起至返還土地之
日止，按月給付原告新台幣陸仟陸壹拾參元。
原告其餘之訴駁回。
訴訟費用由被告負擔三分之二，餘由原告負擔。
本判決第一項、第二項於原告以新台幣貳佰貳拾肆萬元為被告供擔保後，得假執行。
原告其餘假執行之聲請駁回。
    事      實
甲、原告方面：
    一、聲明：
      （一）被告應將坐落台北市○○區○○段三小段五０七地號土地（以下簡稱系
            爭土地）上建物，門牌號碼台北市○○街九十七巷七號如附圖所示Ａ部
            分、面積一百一十五平方公尺之地上物拆除，並將如附圖所示Ａ部分占
            用之土地返還原告及其他共有人。
      （二）被告應給付原告新台幣（下同）一百七十二萬九千九百二十元，及自起
            訴狀繕本送達翌日至清償日止，按週年利率百分之五計算之利息，並應
            自民國（下同）八十九年二月一日起至返還土地之日止，按月給付原告
            二萬九千三百二十五元。
      （三）被告應給付原告二萬四千七百元。
      （四）訴訟費用由被告負擔。
      （五）願供擔保請准宣告假執行。
    二、陳述：
      （一）查坐落於台北市○○區○○段三小段五０七地號國私共有土地上之原國
            有房屋（門牌號碼為台北市○○街九十七巷七號），據建物登記謄本記
            載為木造，而被告自承其於八十一年十一月二十日將該屋修建為鋼骨樑
            主結構，因被告未經原告許可，即擅自將原國有房屋毀損，故原告依民
            法第一百八十四條、第二百十五條之規定及台北市稅捐稽徵中正分處提
            供原國有房屋遭毀損當年，即八十一年課稅現值向被告請求如訴之聲明
            第三項所示損害賠償額。
      （二）因系爭土地上原國有房屋遭被告毀損後改建，原告除向被告請求損害賠
            償外，並基於共有人之身分依民法第七百六十七條、第八百二十一條規
            定，請求被告拆除改建後屬其所有之地上物（即如附圖所示Ａ部分），
            將土地返還原告及其他共有人，為此請求判決如訴之聲明第一項所示，
            另被告無法律上之原因使用系爭土地，顯獲有相當於租金之利益，致所
            有權人受有損害，此有最高法院六十一年台上字第一六九五號判例可資
            參照，為此依民法第一百七十九條不當得利之法律關係，請求被告給付
            依國有持分計算之不當得利使用補償金（計算方式詳如附表一所示）。
    三、證據：系爭土地、建物登記謄本各乙件、財政部國有財產局台灣北區辦事處
        國有房屋及基地勘查表乙紙、被告八十三年六月十四日答覆書乙件、台北市
        稅捐稽徵處中正分處八十七年五月二十五日北市稽中正乙字第八七０一一八
        七六００號函乙件、台北市中正區公告地價表等影本為證，並聲請勘驗現場
        繪製複丈成果圖。
乙、被告方面：
    一、聲明：原告之訴及假執行之聲請均駁回。
    二、陳述：伊係於五十七年十二月十六日向案外人戴瓊英即楊鴻斯之配偶承租系
        爭如附圖所示Ａ部分房屋，嗣後因該日本式宿舍毀壞，始由案外人楊鴻斯重
        新改建，伊僅係事後加蓋鐵皮而已，直至七十五年七月十一日案外人楊鴻斯
        以一十三萬元之代價將系爭土地上之房屋之居住權益出讓與伊。
    三、證據：提出五十七年十二月十六日房屋租借合同書影本及七十五年七月十一
        日出讓書影本各乙紙為證。
丙、本院依聲請勘驗系爭土地並囑託台北市古亭地政事務所就系爭建物占用系爭土地
    之位置、面積測繪複丈成果圖。
    理      由
一、原告起訴主張系爭土地為國、私共有之土地，其為管理人應有部分為二分之一，
    該土地遭被告無權占有，並將原屬國有坐落系爭土地上木造二層之房屋毀損，改
    建為附圖所示Ａ部分、面積一百一十五平方公尺之磚木造及鐵皮鋼骨之平房，爰
    依民法第七百六十七條規定，請求被告拆除地上物，返還土地如訴之聲明第一項
    所示，又被告無權占用原告所管領之系爭土地，受有相當租金之不當得利，原告
    自得依民法第一百七十九條不當得利之法律關，請求被告返還所受利益與原告，
    請求金額如訴之聲明第二項之聲明詳細計算如附件所示，另被告毀損原告所管理
    之房屋，故依民法第一百八十四條第一項之規定請求判決如訴之聲請第三項所示
    等語。
二、被告則以：伊係於五十七年十二月十六日向案外人戴瓊英即楊鴻斯之配偶承租系
    爭如附圖所示Ａ部分房屋，嗣後因該日本式宿舍毀壞，始由案外人楊鴻斯重新改
    建，伊僅係事後加蓋鐵皮而已，直至七十五年七月十一日案外人楊鴻斯以一十三
    萬元之代價將系爭土地上之房屋之居住權益出讓與伊等語，資為抗辯。
三、經查原告起訴主張伊所管領之系爭土地為與其他共有人所共有，且系爭土地上現
    有建物如附圖所示Ａ部分（面積一百一十五平方公尺）之事實，業據原告提出系
    爭土地登記謄本、建物登記謄本為證，此部分事實堪信為真實，次查系爭房屋現
    為磚木造及鐵皮鋼骨之平房，與原告所提出之建物登記謄本所載原為本造二層日
    本式宿舍不同，而被告係於七十五年間自案外人楊鴻斯購得該屋之居住權益等情
    ，此情狀為被告所不爭執，並有原告所提出之建物登記謄本及被告提出之五十七
    年十二月十六日房屋租借合同書影本及七十五年七月十一日出讓書影本為證，復
    經本院履勘屬實，有勘驗筆錄在卷可稽，並囑託台北市古亭地政事務所就系爭房
    屋占用系爭土地之位置、面積製成複丈成果圖附卷可參，自堪認原告此部分之主
    張為真實，茲兩造有爭議者，為被告就如附圖所示Ａ部分所占有之基地是否基於
    合法權源？分述如下：
    （一）按當事人主張有利於己之事實者，就其事實有舉證責任，民事訴訟法第二
          百七十七條定有明文，又原告於起訴原因已有相當之證明，而被告於抗辯
          事實並無確實證明方法，僅空言爭執者，當然認定其抗辯事實之非真正，
          而應為被告不利之認定，又原告對於自己主張之事實已盡證明之責後，被
          告對其主張，如抗辯其不實，並提出反對之主張者，則被告對其反對之主
          張，亦應負證明之責，此為舉證責任分擔之原則，另民事訴訟法如係原告
          主張權利者，應先由原告負舉證之責，若原告不能舉證，以證實自己主張
          之事實為真實，則被告就其抗辯事實即令不能舉證，或其舉證尚有疵累，
          亦應駁回原告之訴，有最高法院十七年上字第九一七０號、十八年上字第
          一六七九號、同年上字第二八五五號判例及七十二年台上字第四二二五號
          判決意旨可資參照。
    （二）查被告所提出之五十七年十二月十六日房屋租借合同書第一條記載：「甲
          方（指房東戴瓊英）所有之房屋坐落台北市○○街九十七巷七號、前截二
          房一廳共十六蓆：：租與乙方（指丁○○）：：」等字樣，另七十五年七
          月十一日出讓書上記載：「立書約人楊鴻斯今將台北市○○街九十七巷七
          號住所後截院內加蓋之房屋計四欄（廚房在內），自民國七十五年七月五
          日起自願出讓與丁○○先生為居住權益：：」等字樣，足見並未有案外人
          戴瓊英、楊鴻斯取得系爭房屋占用土地任何權限，顯見被告縱使向案外人
          楊瓊英承租系爭房屋或向案外人楊鴻斯購買如附圖所示Ａ部分之房屋，惟
          被告亦未能提出案外人戴瓊英、楊鴻斯對系爭土地有合法使用權限之證物
          以實其說，何況被告現所居住如附圖所示Ａ部分之房屋（此為磚木造及鋼
          骨結構之平方、占用面積為一百一十五公方公尺），與原告所提出之建物
          登記謄本上所記載為二層木造房屋（一層面積三十五點一三平方公尺、第
          二層亦為三十五點一三平方公尺）顯然迴異，己如前所述，是被告本於伊
          與戴瓊英、楊鴻斯間租賃及買賣關係占有系爭土地仍屬無合法權源，故縱
          使被告向案外人戴瓊英、楊鴻斯承租或購買系爭房屋為真正，惟亦無法從
          前手即案外人戴瓊英、楊鴻斯取得使用該系爭土地之合法權源。
    （三）第按依民法第八百二十一條之規定，各共有人對於第三人，得就共有物之
          全部，為本於所有權之請求，此項請求權非必須由共有人全體共同行使，
          對於無權占有或侵權共有物者，請求返還共有物之訴，得由共有人中之一
          人單獨提起，惟依同法第八百二十一條但書之規定，應求為命被告向共有
          人全體返還共有物之判決而己，最高法院二十八年上字第二三六一號、四
          十一年台上字第六一一號判例足資參照，本件原告為系爭土地之管理機關
          ，已如上所述，雖被告主張所居住之房屋（即原告所指稱被告毀損原有房
          屋後改建之建物如附圖所示Ａ部分），且由被告向前手購得，則姑不論被
          告與前手就該建物債之原因為何，均無礙原告為系爭土地管理權人之認定
          ，而被告亦未能舉證證明其所居住之建物有何權限占用原告如附圖所示Ａ
          部分土地，從而原告主張被告無權占有，並依前開法律規定請求被告將如
          附圖所示Ａ部分之建物拆除，將土地返還予原告及其共有人，於法即屬有
          據，應予准許。
四、再按依不當得利之法則請求返還不當利，以無法律上之原因而受利益，致他人受
    有損害為其要件，故其得請求返還之範圍，應以對方所受之益為限，非以請求人
    所受損害若干為準，無權占有他人土地，可能獲相當於租金之利益為社會通常之
    觀念，是無權占有他人土地所得之利益，依法定最高限額為計算之基準，即屬可
    採，最高法院六十一年台上字第一六九五號判例即採相類似之見解，又無法律上
    原因而獲得相當於租金之利益，致他人受損害時，如該他人之返還利益請求權已
    罹租金短期消滅時效之期間，對於相當於已罹消滅時效之租金利益，不得依不當
    得利之法則，請求返還（參見最高法院四十九年台上字第一七三０號判例、六十
    五年度第五次民庭庭推會議決議、六十六年度第七次民庭庭推總會決議），是綜
    上可知，無權占用他人土地興建房屋使用，致所有權人受有不能使用系爭土地之
    損害，則依社會通念，所有權人自得依不當得利之法律關係，請求占用人返還短
    期時效（五年）內相當於租金之利益，故原告主張依不當得利之規定，請求被告
    於無權占有期間，給付相當於租金之不當得利，自屬有據，惟按城市地方房屋之
    租金，以不超過土地及其建築物申報總價額年息百分之十為限，土地法第一百零
    五條、第九十七條第一項定有明文，經查：
    （一）本件系爭建物位於台北市○○區○○街，屬於城市地方，自有土地法前開
          規定之適用，且按土地法第九十七條第一項規定所謂之土地價額，依同法
          施行法第二十五條之規定，係指法定地價而言，而土地法第一百四十八條
          規定土地所有權人依土地法所申報之地價為法定地價，故土地法第九十七
          條所謂之土地申報地價額，即指該土地之申報地價，又公有土地之公告地
          價為申報地價，免予申請，為平均地權條例施行細則第二十一條所明定，
          查系爭建物相接，前面鄰同安街，後方、對面均為公寓住宅，市況尚非熱
          鬧，又被告在系爭土地上所為建物乃為一樓平方住宅，並非用以營利等情
          ，經本院現場履堪查明，有勘驗筆錄可稽，本院審酌系爭房地附近之繁榮
          程度及系爭房屋利用之情形，認其租金應以土地及建物申報價額之年息百
          分之三計算為適當。
    （二）原告管理之系爭土地申報地價即公告地價，八十三年度之公告地價為每平
          方公尺為四萬四千四百元、八十六年度之公告地價為每平方公尺為四萬六
          千元，有台北市地價證明書在卷可憑，又被告占用系爭土地如附圖所示Ａ
          部分，面積一百一十五平方公尺，則原告請求被告占用原告系爭土地之期
          間給付起訴前五年即自八十四年二月一日（即起訴狀繕本送達之翌日）起
          至八十九年一月一日止，以該土地申報價額年息百分之十為計算被告相當
          於租金之不當得利之標準，尚嫌過高，應均以該土地申報價額年息百分之
          三為計算之標準，始為相當，則依上開說明，原告起訴請求自八十九年一
          月一日起算前五年間，及自起狀繕本送達翌日起至被告返還土地之日止之
          不當得利損害金，依據上開標準計算，原告請求自八十四年二月一日起至
          八十九年一月一日止使用該土地之不當得利，為三十九萬零八十一元（計
          算式如附表二所示），及自起訴狀繕本送達之翌日（即八十九年二月一日
          ）起至清償日止，按週年利率百分之五計算之利息，及自八十九年二月一
          日起至交還前開房屋之日止，按月給付原告六千六百一十三元（計算式如
          附表二所示），為有理由，應予准許，逾此部分之請求，為無理由，應予
          駁回。
五、末按因故意或過失，不法侵害他人之權利者，負損害賠償責任，故意以背於善良
    風俗之方法，加損害於他人者，亦同，違返保護他人之法律者，推定其有過失，
    民法第一百八十四條定有明文，經查本件原告主張所有之房屋為被告毀損後改建
    乙節，固提出建物登記謄本為證，惟此情狀為被告所否認，再參以被告所提出之
    前揭房屋租借合同書及系爭房屋出讓書影本為證，益證被告取得系爭房屋時即有
    加蓋之情形，此外原告並未舉證證明被告有何故意或過失之行為以實其說，是原
    告此部分之主張即無理由，亦應予駁回。
六、假執行之宣告：本判決原告勝訴部分，原告陳明願供擔保，聲請宣告假執行，核
    無不合，爰酌定相當擔保金額准許之，至原告敗訴部分，其假執行之聲請亦失所
    附麗，不應准許。
七、結論：原告之訴一部有理由、一部無理由，依民事訴訟法第七十九條但書、第三
    百九十條第二項，判決如主文。
中      華      民      國      八十九    年      五      月    十一    日
                                        民事第四庭法      官  陳博文
右為正本係照原本做成
如對本判決上訴，須於判決送達後廿日內向本院提出上訴狀
中      華      民      國      八十九    年       五      月    十一    日
                                                        法院書記官 蘇彥宇


司法院資訊處製作；財團法人民間司法改革基金會備份。
